【裁判字號】    98,消債抗,420
【裁判日期】    980709
【裁判案由】    聲請更生程序
【裁判全文】
臺灣高雄地方法院民事裁定           98年度消債抗字第420號
抗  告  人
即  債務人  甲○○
代  理  人  陳忠勝律師
上列抗告人因聲請更生程序事件，對於中華民國98年6 月15日本
院98年度消債更字第833 號裁定提起抗告，本院裁定如下：
    主  文
抗告駁回。
抗告費用新台幣壹仟元由抗告人負擔。
    理  由
一、本件抗告意旨略以：抗告人即債務人（以下簡稱抗告人）
    前因有不能清償債務之情事，依金融主管機關協調成立之中
    華民國銀行公會會員辦理消費金融案件無擔保債務協商機制
    ，與最大債權銀行香港上海匯豐銀行達成分期還款協議，惟
    當時稻江商業銀行（原台北市第一信用合作社）未參與協商
    ，聲請人每月除繳納協商金額外，尚須繳納台北第一信用合
    作社之債務，兩者合計約新台幣（下同）15,000元，而聲請
    人每月平均收入為24,000元，扣除上開金額後，僅餘9,000
    元可以生活，已低於98年度高雄市最低生活費用11,309元，
    顯然已難維持基本生活，自有不能清償債務之情。而一般人
    之收入若低於上開最低生活費用標準即屬低收入戶，國家即
    會給予補助，可見可資運用之收入如低於最低生活費用，即
    難維持基本生活之人性尊嚴，原裁定竟以上開標準認列抗告
    人必要生活支出，實無足取。又抗告人如在外租屋，費用即
    會超過5,000 元，故抗告人之兄長才會希望抗告人一同居住
    ，每月只需補貼5,000 元及負擔水電費，故該等金額確為抗
    告人之必要支出。原審未察上情，逕予駁回抗告人之聲請，
    實有違誤。為此，爰依法提起本件抗告，請求廢棄原裁定，
    並准予裁定開始更生程序等語。
二、按，「債務人不能清償債務或有不能清償之虞者，得依本條
    例所定更生程序，清理其債務」；「債務人無擔保或無優先
    權之債務總額未逾新台幣1,200 萬元者，於法院裁定開始清
    算程序或宣告破產前，得向法院聲請更生。」；「債務人與
    金融機構協商成立者，不得聲請更生或清算。但因不可歸責
    於己之事由，致履行顯有重大困難者，不在此限。」、「本
    條例施行前，債務人依金融主管機關協調成立之中華民國銀
    行公會會員，辦理消費金融案件無擔保債務協商機制與金融
    機構成立之協商，準用前項之規定。」，消費者債務清理條
    例第3 條、第42條第1 項、第151 條第5 項、第6 項分別定
    有明文。惟債務人若前依債務協商機制於95年間與金融機構
    達成協商，嗣又將未於95年間與金融機構協商之債務，於聲
    請本次更生前，與95年間與金融機構協商之債務，一併再向
    金融機構聲請協商，而遭金融機構拒絕協商者，則不受消債
    條例第151 條第5 項、第6 項之規定限制，惟仍應依法審酌
    聲請人是否有「不能清償債務」或「不能清償債務之虞」，
    合先敘明。
三、經查：
(一)抗告人主張現仍積欠香港上海匯豐商業銀行等債權人共計1,
    095,953 元債務，而抗告人曾於95年間，依金融主管機關協
    調成立之中華民國銀行公會會員辦理消費金融案件無擔保債
    務協商機制與安泰銀行等金融機構成立協商達成分期還款協
    議，而因當時尚有稻江商業銀行（原台北市第一信用合作社
    ）未參與協商，抗告人乃依消費者債務清理條例規定，向最
    大債權香港上海匯豐銀行申請協商，惟仍遭該銀行以抗告人
    人前曾參與前置協商成立或銀行公會協商機制成立而退件致
    協商不成立等情，有抗告人提出之無擔保債務還款計劃、協
    議書、合作金庫銀行之存摺交易明細紀錄、債權人清冊、財
    團法人金融聯合徵信中心當事人綜合信用報告、前置協商退
    件通知函附卷可稽（見原審卷第48頁、第47頁、第49頁至第
    58 頁 、第11頁、第22頁至第24頁、第28頁），堪信為真。
    揆諸前揭說明，本件更生之聲請即應審酌抗告人是否有不能
    清償債務或不能清償之虞之情形。
(二)查抗告人每月收入約為24,000元，為聲請人所自承（見原審
    卷第4 頁），並有95、96年度綜合所得稅各類所得資料清單
    、97年度各類所得扣繳憑單足證（見原審卷第2 頁、第14頁
    至第15頁、第65頁），堪信為真實。再抗告人主張其每月需
    支出房屋租金5,000 元云云，雖經抗告人提出出租人許景銘
    開立之證明書為證（見原審卷第90頁至第91頁），然查許景
    銘為抗當人之兄長，該租屋地點高雄市○○區○○街63-5號
    11 樓 ，上開房地之所有權人即為其兄長，有稅務電子閘門
    財產所得調件明細表、戶籍謄本在卷可稽（見原審卷第97頁
    至第99頁、第25頁），抗告人是否實際有支付房租或幫忙分
    擔貸款，實非無疑，且依抗告人所陳每月除房租5,000 元外
    ，尚須支出水費282 元、電費1,419 元、瓦斯費364 元，此
    部分費用已逾個人在無浪費情況下每月應負擔之水電瓦斯費
    用支出，顯不合理，況抗告人迄今亦未提出確有支付上開款
    項之證明，本院自難憑採。再者，縱抗告人支出房租部分為
    真，惟就抗告人本人之必要生活支出部份，因消費者債務清
    理條例之立法目的，係為使不幸陷入經濟困境之人得以清理
    債務、重建生活，並在清理過程中能保有符合人性尊嚴之最
    低基本生活，而非維持債務人過去慣常之寬逸生活，是於評
    估履行原協商方案是否顯有重大困難時，非由抗告人任意主
    張其基本生活費用之數額，否則將造成揮霍無度以致清償能
    力降低，反而易使更生程序無從進行，因此本院認應以內政
    部所公告之98年度高雄市每人每月最低生活費用為11,309元
    計算，而此金額應包括食衣住行等費用（即含房租之支出）
    ，若非有特殊事由致支出增加，尚非得由抗告人主張有再併
    計房租費用之必要。又本院以上開最低生活費用標準認列抗
    告人每月必要支出，既未低於上開最低生活費標準，自難認
    抗告人有因此屬實質上低收入戶而有難以維持基本人性尊嚴
    生活之虞，抗告人前開所辯，顯不足採。
(三)抗告人目前積欠非現金卡之無擔保授信債務為838,000 元、
    信用卡債務為257,953 元，如以年息10% 、20% 之一般利率
    行情計算，每月應繳利息分別為6,983 元、4,299 元（元以
    下均4 捨5 入），合計每月應繳利息為11,282元，而以聲請
    人目前每月約有24,000元之收入，扣除前開個人基本生活費
    用11,309元及上述每月應繳利息11,282後，尚餘1,409 元可
    供清償債務，且經逐次攤還本金後，抗告人每月應繳利息負
    擔亦日漸減輕，其每月收入所餘可供償還本金之金額將逐步
    增加，又目前金融機構為減輕債務人還款負擔，推行個別一
    致性債務協商機制，最優惠可提供債務零利率之分期還款方
    案，倘抗告人循此途徑，即可大為減輕利息負擔而將每月所
    餘款項用以清償債務本金，又抗告人目前年僅30歲，距法定
    退休年齡尚有35年，既有固定收入，則以抗告人上開收入及
    支出剩餘情形，應可在未來相當期限內逐步將債務清償完畢
    ，自難認抗告人有不能清償債務或不能清償之虞之情事。
四、綜上所述，抗告人依收入之必要支出狀況，並非不能清償債
    務，亦無不能清償債務之虞，自不符消費者債務清理條例所
    定可聲請更生之要件，且屬無從補正，依前揭條文意旨，自
    應駁回其更生之聲請。原審以此為由裁定駁回抗告人更生之
    聲請，並無違誤。抗告意旨指摘原裁定不當，求予廢棄另為
    裁定，為無理由，應予駁回。
五、據上論結，本件抗告為無理由，依消費者債務清理條例第11
    條第2 項、第15條，民事訴訟法第495 條之1 第1 項、第44
    9 條第1 項、第95條、第78條，裁定如主文。
中    華    民    國    98    年    7     月    9     日
                  民事第六庭  審判長法  官  楊國祥
                                    法  官  李怡諄
                                    法  官  林書慧
上為正本係照原本作成
本裁定不得抗告。
中    華    民    國    98    年    7     月    9     日
                              書  記  官  莊豐源


司法院資訊處製作；財團法人民間司法改革基金會備份。
